【裁判字號】    96,重上,154
【裁判日期】    971216
【裁判案由】    塗銷抵押權登記等
【裁判全文】
臺灣高等法院民事判決                 96年度重上字第154號
上  訴  人  乙○○（即莊宏圖之承受訴訟人）
兼
法定代理人  戊○○（即莊宏圖之承受訴訟人）
共      同
訴訟代理人  簡維能律師
            陳美華律師
複  代理人  楊政雄律師
上  訴  人  拓遠股份有限公司
法定代理人  己○○
訴訟代理人  許朝昇律師
被  上訴人  第一商業銀行股份有限公司
法定代理人  丙○○
訴訟代理人  丁○○
            庚○○
上列當事人間塗銷抵押權事件，乙○○、戊○○與拓遠股份有限
公司對於中華民國95年9月29日臺灣士林地方法院93年度訴字第
867號第一審判決各自提起上訴，拓遠股份有限公司並為訴之追
加，本院於97年11月25日言詞辯論終結，判決如下：
    主  文
原判決關於駁回拓遠股份有限公司後開第2項之訴部分，及該部
分假執行之聲請，並訴訟費用之裁判確定部分除外，均廢棄。
乙○○、戊○○應再給付拓遠股份有限公司新台幣伍拾萬伍仟
伍佰捌拾肆元，及自民國93年4月22日起至清償日止，按週年利
率百分之五計算之利息。
上開給付，乙○○、戊○○應負連帶責任。
拓遠股份有限公司其餘上訴（含追加之訴）、及乙○○、戊○○
之上訴均駁回。
第一、二審、追加之訴訴訟費用，確定部分除外，由拓遠股份有
限公司負擔百分之八十三，餘由乙○○、戊○○連帶負擔。
本判決命乙○○、戊○○連帶給付部分，於拓遠股份有限公司以
新台幣壹拾捌萬元為乙○○、戊○○預供擔保後得假執行，但乙
○○、戊○○如以新台幣伍拾萬伍仟伍佰捌拾肆元為拓遠股份
有限公司預供擔保，得免為假執行。
    事實及理由
壹、程序部分
一、被上訴人第一商業銀行股份有限公司（下稱第一銀行）之法
    定代理人張兆順於民國（下同）97年7月10日變更為丙○○
    ，有第一銀行董事會函影本可證（見本院154號卷第167頁）
    ，並由丙○○聲明承受訴訟在案，核與民事訴訟法第175條
    規定相符，應予准許。
二、拓遠股份有限公司（下稱拓遠公司）於原審係請求共同給付
    ，於本院擴張為連帶給付，屬擴張應受判決事項之聲明，應
    予准許。
貳、實體部分
一、戊○○、乙○○（下稱戊○○等）起訴主張：拓遠公司於民
    國（下同）86年12月6日向戊○○等之被繼承人莊宏圖購買
    莊宏圖所有坐落臺北市○○區○○段3小段768地號土地及其
    上3073建號即門牌號碼臺北市○○區○○路4段50號2樓之1
    之2、3樓建物，約定價款為新臺幣（下同）1億1千2百萬元
    ，並於民國（下同）86年12月22日辦妥所有權移轉登記，惟
    因建號3073建物1樓當時係售票口，面積5.18平方公尺（下
    稱售票口）不含在買賣契約之內，故拓遠公司當日另書立一
    同意書，表示願返還予莊宏圖。嗣拓遠公司向第一銀行民生
    分行辦理抵押貸款，竟將3073建號2、3樓房地及售票口一併
    設定抵押權予第一銀行。其後售票口雖於89年4月11日經分
    割（即建號6725號）登記於莊宏圖名下，然其上已有抵押權
    登記；第一銀行於辦理抵押放款時，未詳查買賣標的及抵押
    權之設定範圍，有違善良管理人之責任，經戊○○等屢次通
    知拓遠公司及第一銀行塗銷售票口部分之抵押權登記，渠等
    皆置之不理，爰依民法第767條中段、第227條第1項及第179
    條第1項等規定請求塗銷。又倘第一銀行確實不知買賣契約
    有排除售票口之部分，拓遠公司即有詐欺莊宏圖或違約未向
    第一銀行告知之嫌，拓遠公司自應對戊○○等負損害賠償之
    責任，爰依民法第227條第1項之規定請求其賠償。
    另對於拓遠公司於原審提起之反訴則以：莊宏圖已交付地下
    1樓儲藏室予拓遠公司，係拓遠公司自行圍堵改裝，致遭管
    理委員會制止，莊宏圖並無不完全給付之債務不履行情事，
    且縱戊○○等須賠償拓遠公司，亦應以測量之面積為計算標
    準，而不得以70坪計算損害數額等語，資為抗辯。
二、拓遠公司則以：售票口在系爭買賣契約範圍內，同意書之簽
    立係拓遠公司法定代理人在不知詳情之情況下，受莊宏圖詐
    騙所為，於莊宏圖起訴後始知受騙，自得撤銷該意思表示，
    且拓遠公司係抵押權設定之義務人，並無塗銷抵押權登記之
    權能。再戊○○等請求賠償140萬，並無依據，縱須賠償，
    請求之金額亦屬過高等語，資為抗辯。
    另於原審提起反訴主張：莊宏圖並未交付系爭地下1樓之儲
    藏室予拓遠公司，顯屬不完全給付，拓遠公司得依民法第
    349條、第353條買賣標的物之權利瑕疵擔保責任、第354條
    物之瑕疵擔保、第226條第1項給付不能損害賠償請求權及第
    227條第1項之規定，請求戊○○等賠償不能給付之損害1688
    萬2,610元。
三、第一銀行則以：伊僅取得系爭買賣契約之本約部分，並無「
    特約事項」部分，伊因信賴系爭買賣契約所約定之建物範圍
    及地政機關製發建物謄本之登記，而將售票口5.18平方公尺
    一併予以設定抵押權，故戊○○等訴請塗銷登記，顯無理由
    等語，資為抗辯。
四、原審對於戊○○等本訴之請求，判決全部敗訴；對於拓遠公
    司反訴之請求，則為一部勝訴、一部敗訴之判決，即判命戊
    ○○等應給付770,085元，及自95年9月30日起至清償日止按
    週年利率5%計算之利息，且就上開金額依聲請為准、免假執
    行之宣告，及駁回拓遠公司其餘之反訴。戊○○等對於本訴
    及反訴敗訴部分均不服，提起上訴，聲明：(1)原判決不利於
    戊○○等之部分廢棄；(2)上開廢棄部分，拓遠公司於第一審
    之反訴及假執行聲請均駁回；(3)先位部分：第一銀行、拓遠
    公司應將售票口部分，以臺北市中山地政事務所登記字號，
    內湖字第446660號，所設定之抵押權登記予以塗銷；(4)備位
    部分：拓遠公司應給付戊○○等140萬元及自起訴狀繕本送
    達翌日起至清償日止，按年息5%計算之利息；(5)願供擔保，
    請准宣告假執行。第一銀行及拓遠公司均求為判決駁回戊○
    ○等之上訴，拓遠公司並就其反訴敗訴部分，提起上訴，聲
    明：(1)原判決不利於拓遠公司之部分廢棄；(2)上開廢棄部分
    ，戊○○等應連帶再給付拓遠公司1,471萬2,525元，及自93
    年4月22日起至清償日止，按年息5%計算之利息；(3)願供擔
    保，請准宣告假執行。
五、經查：
  (一)拓遠公司於86年12月間由其法定代理人之夫樊仁裕與戊○○
    等之被繼承人莊宏圖洽談購買其所有坐落臺北市○○區○○
    段3小段768地號土地（面積5,319平方公尺，應有部分萬分
    之165）及其上建物（即臺北市○○區○○段3小段3073建號
    ，門牌號碼臺北市○○區○○路4段50號2樓之1）之事宜，
    當時該棟房屋全部係6層樓，均屬莊宏圖所有，拓遠公司並
    於同年月6日由其法定代理人己○○與莊宏圖簽訂買賣契約
    ，約定價款為1億1200萬元，拓遠公司於契約成立時交付1,2
    00萬元，尾款1億元，俟莊宏圖將所有權移轉登記予拓遠公
    司，拓遠公司辦妥向第一銀行民生分行抵押貸款，並代莊宏
    圖清償其向中國信託商業銀行之貸款，撥款之同時雙方如有
    差額，應互相補足予對方。嗣莊宏圖於86年12月22日將3073
    建號房屋（2、3樓及售票口）之所有權及3037建號基地應有
    部分移轉登記予拓遠公司，但售票口嗣分割後即僅有建物登
    記，並無基地應有部分之登記。
  (二)前開買賣契約「特約事項」第9條約定：「建號3073建物一
    樓售票口面積5.18平方公尺須歸還乙方（即莊宏圖），併入
    其他一樓建號內，不含在價款裏及本買賣標的」，其上有二
    道刪除直線，但雙方之買賣契約原本，均未在刪除處蓋用雙
    方之印文。
  (三)售票口面積5.18平方公尺，係89年4月11日自前開3073建號
    分割而來，89年5月19日登記回莊宏圖名下，門牌號碼改為
    臺北市○○區○○路4段30巷27之1號（謄本上註明係1樓售
    票口），建號為6725號。
  (四)門牌號碼臺北市○○區○○路4段50號係6層樓之建物，左右
    兩棟均是16層樓之建物，地下室1樓皆相通未有隔間，買賣
    契約書「特約事項」上所載之儲藏室，如測量圖Ｃ部分所示
    現由管理委員會當辦公室使用，Ｂ部分使用不詳，Ａ部分由
    管理委員會出租予他人使用。儲藏室與中間車道，於86年10
    月14日已登記為3337建號，拓遠公司應有部分為萬分之410
    ，依768號土地謄本之記載，於77年6月2日登記時，地上建
    物即有387棟；系爭6層建物面臨之成功路4段，現正建築捷
    運，且在湖光市場旁，經濟繁榮，交通便捷，售票口則在後
    面巷內。
  (五)樊仁裕律師係拓遠公司之大股東，該公司員工亦聽命於渠，
    樊仁裕曾電話指示拓遠公司蔡淑良蓋用拓遠公司及法定代理
    人印章蓋於同意書上。
  (六)3073建號房地面臨臺北市○○區○○路4段大馬路上，系爭
    售票口則係在後面成功路4段30巷內，目前為7-ELEVEN門口
    左側之儲藏室等情，為兩造所不爭執，並有抵押權設定申請
    資料、不動產買賣契約書暨特約事項、勘驗筆錄暨測量圖、
    3073建號房地暨售票口之所有權狀、登記謄本等件可稽（見
    北院卷第19-21頁、第38-45頁、第61-65頁、第81-86頁、原
    審卷2第201-203頁、第238-240頁），堪信為真實。
六、兩造爭執部分:
  甲、本訴部分：
  (一)拓遠公司於86年12月6日向莊宏圖購買其所有3073建號房地
    ，是否包括嗣後分割出來之售票口？
  (二)戊○○等可否依同意書，本於民法第767條中段、第227條第
    1 項及第179條第1項之規定，請求拓遠公司、第一銀行塗銷
    售票口之抵押權設定登記？
  (三)倘戊○○等不得依民法第767條中段、第227條第1項、第179
    條規定，請求拓遠公司、第一銀行塗銷系爭房地之抵押權設
    定登記，則拓遠公司是否須依民法第227條第1項規定賠償戊
    ○○等？其數額應為若干？
  乙、反訴部分：
  (一)特約事項第1條記載：「地下二樓（為一樓之誤）儲藏室約
    70坪，交屋後歸甲方（即拓遠公司）永久使用，現無產權登
    記，若甲方查明可登記產權時，乙方（即莊宏圖）就其持有
    權利同意甲方辦理產權登記」，依該約定，地下1樓儲藏室
    使用之價值是否包含在3073號建號房地之買賣價金之內？
  (二)莊宏圖是否已依系爭不動產買賣契約「特約事項」第1條約
    定，將地下1樓儲藏室於交屋後，交付拓遠公司使用？
  (三)設莊宏圖已依約將地下一樓儲藏室交付拓遠公司使用，惟經
    管理委員會阻止，而未能使用，莊宏圖是否應依民法第349
    條、第353條、第226條第1項及第227條第1項規定賠償拓遠
    公司不能給付之損害？損害金額係以「特約事項」第1條所
    記載之70坪計算，或以測量後之面積41.48坪計算？數額應
    為若干？
  (四)拓遠公司簽訂此「特約事項」第1條是否與有過失？
  (五)戊○○等若對拓遠公司應負金錢之損害賠償責任，可否以拓
    遠公司對其應負之損害賠價金主張抵銷？
七、茲將爭執點析述如下：
  (一)本訴部分：
  １拓遠公司於86年12月6日向莊宏圖購買3073建號房地，是否
    包括售票口？
  (1)戊○○等主張：由「特約事項」第9條可知，系爭買賣契約
    不包括售票口云云。拓遠公司則以：售票口當然包含在買賣
    契約之內，否則莊宏圖何以將售票口與3073建號房地一併移
    轉登記予拓遠公司等語抗辯。
  (2)系爭買賣契約「特約事項」第9條約定：「建號3073建物一
    樓售票口面積5.18平方公尺須歸還乙方（即莊宏圖），併入
    其他一樓建號內，不含在價款裏及本買賣標的。」，但其上
    有二道刪除直線（見北院卷第86頁）。原審核對雙方買賣契
    約書「特約事項」之原本，在刪除處均無買賣雙方之印文。
    查: 證人樊仁裕證稱：「…特約事項是莊宏圖事先寫好的，
    第9項我不同意，所以當天刪掉，因為當時我們還要看幾個
    地方，所以後來疏忽蓋章... 」等語（見原審卷2第202頁）
    ；買賣雙方雖未在刪除處蓋用印章，但蓋章僅係證明方式之
    ㄧ，而非刪除之要件，兩方之契約如有相同之刪除記號，依
    社會通念，應係同意刪除該條之約定；系售票口如不在買賣
    契約之內，必會先自3073建號房地分割出來，以便所有權移
    轉登記，及設定抵押權登記，然莊宏圖竟「同意」並於86年
    12月22日將3073建號房地及售票口之建物所有權全部移轉登
    記予拓遠公司（見本院154號卷第125頁），是證人樊仁裕之
    證詞，應屬可採。
  (3)戊○○等雖提出甲○○簽立之收據1張（見本院598號卷第63
    頁），主張甲○○知悉售票口不在雙方買賣契約範圍之內云
    云。惟查: 證人即第一銀行代書甲○○證稱: 「（問: 拓遠
    公司與莊宏圖買賣台北市○○區○○路4段50號2樓之1之2及
    3樓的建物，是你承辦的？）是我辦理過戶的」；「（上訴
    人訴訟代理人陳美華律師提出上證1原本）該文書不是我製
    作的，但是我有簽收這些東西，簽名及日期是我簽的，但旁
    邊『一樓售票口從2、3Ｆ權狀分割出來成為單獨權狀』等字
    ，不是我寫的，在我簽名的時候，沒有這些字」；「（問:
    當時你是否知道售票口是否屬於拓遠公司與莊宏圖買賣契約
    的標的？）我不知道」；「（問: 你簽名為何簽在中間？）
    後面的字，肯定是在我簽名之後再加上去的，我簽名的習慣
    不會簽在字的中間，一定簽在字的後面，如果有這些約定，
    我一定會寫在合約裡面」等語（見本院154號卷第43-45頁）
    。又，「一樓售票口從2、3Ｆ權狀分割出來成為單獨權狀」
    等字，究係甲○○簽名之前或之後所加，法務部調查局及內
    政部警政署刑事警察局均稱: 無法鑑定等語，有法務部調查
    局96年10月1日調科貳字第09600423530號函及內政部警政署
    刑事警察局96年11月20日刑鑑字第0960169206號函可證（見
    本院154號卷第69、83頁）。從甲○○證詞及依常情判斷，
    一般簽名不會簽在文字中間，而應簽在文字之末，本院認:
    「一樓售票口從2、3Ｆ權狀分割出來成為單獨權狀」等字，
    係甲○○簽名之後其他人所加。
  (4)綜上，售票口應係在系爭買賣標的範圍之內，可信為真實。
  ２戊○○等可否依民法第767條中段、第227條第1項及第179
    條第1項規定，請求拓遠公司及第一銀行塗銷售票口上之抵
    押權設定登記？
  (1)戊○○等主張：依同意書所載，拓遠公司願意將系爭售票口
    返還莊宏圖，且依系爭買賣契約書觀之，售票口不在買賣標
    的之內，第一銀行在其授信過程及同意核撥貸款與拓遠公司
    時，必會檢閱系爭買賣契約書正本及設定相關資料，是該買
    賣契約書上之「特約事項」第9條之內容，當為第一銀行所
    明知云云。拓遠公司以：售票口在系爭買賣契約範圍內，事
    後莊宏圖向拓遠公司表示售票口不在系爭買賣契約標的之內
    ，且謂有一樓建物部分所有權坐落在一樓店面中央，但所有
    權合併登記在2樓建物而隨同移轉登記予拓遠公司，該1樓建
    物不在買賣範圍內，應登記返還予莊宏圖，當時拓遠公司法
    定代理人在國外，不知該同意書之詳細內容，況抵押權早已
    設定，為莊宏圖所知悉，拓遠公司法定代理人因受其詐騙，
    而為所有權移轉登記，拓遠公司於莊宏圖起訴之後才知被騙
    之事實，爰主張撤銷該意思表示，又該同意書非於訂立系爭
    買賣契約書之同時即86年12月6日所簽，係莊宏圖倒填日期
    ，故非真正等語為辯。第一銀行則以：伊取得之貸款資料僅
    有買賣契約本約之影本，並無附件「特約事項」以後之資料
    ，伊為善意第三人，應受信賴保護，並無塗銷售票口抵押權
    登記之義務等語。
  (2)查: 系爭售票口在系爭買賣契約之標的範圍內，已如前述；
    莊宏圖「同意」並於86年12月22日將3073建號房地及售票口
    之建物所有權全部移轉登記予拓遠公司等情，為戊○○等所
    不爭執（見本院154號卷第125頁）。同意書上所載之書立日
    期為「86年12月6日」，其內容：拓遠公司願將售票口返還
    莊宏圖併入其他1樓建號內，不含在系爭買賣標的及價款內
    ，辦理分割手續及一切費用由莊宏圖負擔等語（見北院卷
    102頁）。證人樊仁裕證稱：同意書係拓遠公司於訂立系爭
    買賣契約書2、3年後所用印，當時伊與己○○在國外，伊交
    代蔡淑良蓋章等語，證人即拓遠公司管理部協理蔡淑良亦證
    稱：樊仁裕與拓遠公司法定代理人在國外之時，曾電告伊莊
    宏圖會請一位代書持同意書來蓋章，命伊蓋章，同意書上所
    載之日期，是否為蓋章日，已無印象，但與拓遠公司購買
    3073建號房地之時間，係不相同等語（見原審卷2第202、23
    9頁）。系爭買賣契約「特約事項」第9條有刪除之直線，於
    刪除處雖未用印，但兩造持有之契約均已刪除，顯見已有合
    意，而生效力，不因未蓋章而受影響。拓遠公司與莊宏圖於
    訂立系爭買賣契約時，苟同意售票口不在買賣之列，其在買
    賣契約載明即可，何須於當日另立同意書？又，如係當日書
    立同意書，莊宏圖何必再「同意」辦理售票口之所有權移轉
    手續？故前述兩位證人所言同意書書立時間非「86年12月6
    日」，應屬實情。惟據證人樊仁裕所證：拓遠公司確有同意
    將售票口返還予莊宏圖之意等情（見原審卷2第202頁），同
    意書上所載之日期，縱經倒填，惟同意書重在內容，日期不
    實並不影響拓遠公司同意將售票口返還莊宏圖之效力。拓遠
    公司抗辯係被詐騙而簽立同意書，並未舉證以實其說，是拓
    遠公司主張撤銷，要非可採。
  (3)拓遠公司於買受3073建號房地及售票口後已一併設定抵押權
    予第一銀行，有抵押權設定資料及謄本可佐（見北院卷第21
    頁、37-45頁、61-65頁）。且據證人即代書甲○○證稱：系
    爭買賣契約本約，伊係根據買賣雙方所談妥之條件而書就，
    伊無電腦，無法打字，買賣契約【特約事項】及附圖均非伊
    所製作，係何人所作及何人附入買賣契約，伊均不知情等語
    ，而觀系爭買賣契約書在「特約事項」之前確係手寫，「特
    約事項」，則為打字字體等情，有系爭買賣契約足稽（見原
    審卷1第38頁-50頁），證人甲○○所言，應堪採信。是「特
    約事項」應係代書離去後兩造所另訂。又該證人復證稱：「
    系爭買賣契約標的之所有權移轉登記及向第一銀行設定貸款
    都是伊所辦理，伊交給第一銀行之貸款資料係在系爭買賣契
    約本約買賣標的物的附表之前之部分，【特約事項】以後之
    部分並未交付予第一銀行」等語（見原審卷1第26頁），足
    證第一銀行並不知悉該「特約事項」及契約附圖之存在。
  (4)綜上，售票口之所有權既屬拓遠公司所有，且經莊宏圖同意
    而移轉，第一銀行設定抵押權即無不當；且為信賴土地登記
    之善意第三人。戊○○等主張第一銀行有重大過失云云，並
    不足採。第一銀行之抵押權對戊○○等有追及效力；其抵押
    權登記有法律上原因；且第一銀行並非同意書之當事人，戊
    ○○等依民法第767條中段、第227條第1項及第179條第1項
    規定，請求第一銀行塗銷售票口之抵押權登記，即非有據。
    至拓遠公司僅為抵押之義務人，要無塗銷之權能，戊○○等
    一併請求其塗銷系爭抵押權登記，更屬無據。
  ３戊○○等是否得依民法第227條第1項規定請求拓遠公司賠償
    ？
  (1)拓遠公司依同意書約定已將售票口之所有權移轉莊宏圖，但
    其上有第一銀行之抵押權，自屬不完全給付。
  (2)按當事人已證明受有損害而不能證明其數額或證明顯有重大
    困難者，法院應審酌一切情況，依所得心證定其數額。為民
    事訴訟法第222條所明定。戊○○等所受之損害為起訴時「
    售票口之價值」扣除「售票口存有抵押權後所存在之價值」
    之差額，。本件兩造表示不願鑑定，亦不願合意損害數額（
    見本院154號卷第197頁）。查:
  A.莊宏圖所提出之永慶房屋大湖直營店之估價報告書，估算系
    爭售票口每坪90萬元，5.18平方公尺換算為1.567坪，價值
    為140萬元，有該報告書可參（見北院卷第26頁），惟該報
    告書係莊宏圖私人委託所製作，製作人並非法院指定之鑑定
    人（民事訴訟法第326條第1項參照），且拓遠公司亦未參與
    估算過程，無從表示意見，程序上已不公平，該估價報告書
    不足採。
  B.系爭3073建號2、3樓房屋及基地應有部分暨系爭售票口於86
    年間設定之抵押權，共同擔保本金最高限額為1億1千2 百萬
    元，而第一銀行對拓遠公司之債權為315,003,709元及利息
    等情，有第一銀行之陳報狀、支付命令、確定證明書、民事
    聲請狀影本可按（見本院卷第148-154頁），第一銀行實行
    抵押權後，售票口拍定之價額顯不足清償前開本息，售票口
    之所有權人無法請求執行法院返還任何價款，其價值為零。
    戊○○等於92年10月22日將售票口所有權以180 萬元賣予邱
    建達，並附交屋後5年內塗銷抵押權，否則由邱建達沒收180
    萬元之條件，有買賣契約書可按（見本院卷第168-174頁）
    ，故拓遠公司對戊○○等負有不完全給付損害賠償之責；戊
    ○○等對邱建達亦負不完全給付責任，兩者均係債之關係，
    責任個別，不因戊○○等將售票口所有權移轉，而受影響。
  C.本件請求係92年7月24日起訴，有起訴狀之收狀戳可證。92
    年10月22日戊○○等與邱建達之成交價格既為180萬元，戊
    ○○等主張其損害為140萬元，尚屬合理，故戊○○等依民
    法第227條第1項規定，請求拓遠公司賠償140萬元，即屬有
    據。
  (二)反訴部分：
  １「特約事項」第1條約定：「地下二樓（為一樓之誤）儲藏
    室約70坪，交屋後歸甲方（即拓遠公司）永久使用，現無產
    權登記，若甲方查明可登記產權時，乙方（即莊宏圖）就其
    持有權利同意甲方辦理產權登記」，依該約定，地下1樓儲
    藏室使用之價值是否包含在3073號建號房地之買賣價金之內
    ？
    查: 依拓遠公司與戊○○等所提出買賣契約原本均有包含
    「特約事項」及附圖，為兩造所不爭執。「特約事項」第2
    條約定：「一樓電梯旁兩側目前有廂型空間廣告空間各一個
    （位置如照片圖示），亦交甲方（即拓遠公司）永久使用，
    第3條約定：「一樓車道口面向成功路四段正面廣告招牌，
    屬於甲方永久使用（位置如照片圖示）；第4條約定：「大
    樓立面甲、乙雙方各有一半廣告使用權。第8條約定：「頂
    樓屋頂突出物旁，甲方有一半使用權... 」，第9條約定：
    「本買賣標的中三樓包含法定外加蓋約80坪歸甲方所有」等
    ，上開廣告空間、招牌、違建等使用權，依社會交易常情，
    具有相當價值，自亦屬買賣價金考慮範圍，故拓遠公司主張
    ：地下1樓儲藏室之價值應包含在買賣價金之內，應屬有據
    。
  ２莊宏圖是否已依系爭不動產買賣契約「特約事項」第1條之
    約定，將地下1樓儲藏室於交屋後，交付拓遠公司使用？
  (1) 拓遠公司主張：莊宏圖未依系爭買賣契約「特約事項」第1
     條之約定，將地下1樓儲藏室於交屋後，交付拓遠公司使用
     等語。戊○○等則以：莊宏圖已點交地下1樓儲藏室予拓遠
     公司，係拓遠公司擅自圍堵，變更系爭共有空間，違反法
     令及侵害全體共有人之權益，管委會才出面制止收回，莊
     宏圖並無不完全給付之情事云云為辯。
   (2)查: 依79年間12月21日宏泰巨星廣場大廈管理委員會及巨
     星廣場商業大樓管理委員會協調會備忘錄所載，莊宏圖係
     巨星廣場商業大樓管理委員代表主任委員，其以該委員會
     之名義加入宏泰巨星廣場大廈管理委員會（即總管理會）
     ，並同意莊宏圖所屬之商業大樓，地下1樓中間原機車停車
     場部分暫提供該總管理會作辦公及康娛等活動之需，總管
     委會並嚴禁住戶或商家有侵占改裝或積陳雜物等不當使用
     行為等情，有備忘錄可佐（見北院卷第106頁），是莊宏圖
     當時提供予總管委會使用之地下1樓位置，應非系爭地下1
     樓右側之儲藏室。再宏泰巨星廣場大廈管理委員會曾於87
     年2月22日發存證信函本正予內湖證券公司莊宏圖、宏道投
     資股份有限公司莊文通，副本予佳姿韻律中心己○○，內
     載：「.... 查台端未經本管委會之同意或授權，擅將地下
     一樓右側之空間三處竊佔圍堵使用（內含大樓高壓用電電
     源開關、排煙送風設備的電源開關、電錶等重要公共設施
     ，其中內側兩處經查現由佳姿韻律中心違規當倉庫使用）
     ... 文到七日內將竊佔隔間之設施拆除... 」等語，有存
     證信函、照片四幀可證（見北院卷第107-109頁、137-138
     頁）。另證人林德弘即曾任宏泰巨星廣場大廈之總幹事（
     經原審提示前開存證信函訊以：你們有無催告佳姿將東西
     搬走？），亦證稱：「那是我們大樓的，佳姿不能使用」
     ，雖其又謂：「佳姿從來沒有用過，都是管委會在使用」
     ，「佳姿就是拓遠。我有聽聞莊宏圖賣給拓遠有含地下室
     ，佳姿向他買的時候，莊宏圖將大樓的公共設施順便也賣
     給佳姿，我們知道以後就趕快行文給他們，因為管委會本
     來就和莊宏圖起爭執，我們不希望佳姿扯上這件事。佳姿
     的蔡總一聽到這件事，就來大樓看，看完後說這是屬於大
     樓的公共設施，看完就走了。佳姿和鄰居之間都和睦相處
     ，佳姿不會佔用」；又其與另一證人即93年度之主任管理
     委員固均稱儲藏室由管理委員會使用云云，惟苟渠等所言
     若全部屬實，何以存證信函會主張：「... 內側兩處經查
     現由佳姿韻律中心違規當倉庫使用」，顯見除測量圖Ｃ部
     分（作管理委員會之辦公室使用）、Ａ部分外，其餘Ｂ部
     分應已交付拓遠公司使用，但事後被宏泰巨星廣場大廈管
     理委員會禁止使用。
  ３拓遠公司依民法第349條、第353條、第226條第1項及第227
    條第1項規定請求戊○○等賠償，損害金額係以「特約事項
    」第1條所記載之70坪計算，或以測量後之面積41.48坪計算
    ？
  (1)「特約事項」記載地下室面積係「約」70坪，顯然未經實際
    測量。莊宏圖雖已交付系爭儲藏室如測量圖Ｂ所示之部分，
    該部分面積為28.50平方公尺，有測量圖（外放）可參，然
    其餘部分並未履行交付義務，此由前述存證信函，及Ｃ部分
    作為管理委員會辦公室使用，Ａ部分由管理委員會出租他人
    使用可知。但其後管理委員會已發前開存證信函予拓遠公司
    禁止其使用。莊宏圖與其他共有人間既無分管契約存在，對
    Ａ、Ｂ、Ｃ部分即無「永久使用權」，則拓遠公司就地下室
    1樓儲藏室事實上已「全部」不能使用，應可認定。莊宏圖
    即應負不完全給付之損害賠償責任，損害額應以Ａ、Ｂ、Ｃ
    共41.48坪計算。戊○○等抗辯: 僅Ａ、Ｃ部分未交付，Ｂ
    部分已交付，不應計算在內云云，並不足取（見本院154號
    卷第146 頁）。莊宏圖之不完全給付責任係契約責任，與系
    爭地下室是否將被拍定無關。戊○○等抗辯: 拓遠公司於第
    一銀行之拍賣抵押物拍定後即無損害云云，亦不可採。
  (2)原審囑託遠見不動估價師事務所估價結果，其係以系爭3073
    建物於86年12月買賣時，已使用8.7年，耐用限為60年，以
    當時計算尚可使用51.3年，而估當時儲藏室之租金每坪為
    420元，計算51.3年租金總額為5,751,217元，惟其將系爭儲
    藏室之面積誤以為44.32坪，實則應為41.48坪，以此比率計
    算總值應為5,382,682元（000000044.32×41.48）。莊宏
    圖與拓遠公司當時僅約定由莊宏圖交付拓遠公司「永久使用
    」系爭儲藏室，故拓遠公司僅有使用權，遠見不動估價師事
    務所以此方法評估儲藏室之價值，尚屬合理。拓遠公司認為
    過低，並非可採。又租金總額5,382,682元，係分51.3年給
    付，每年104,926元（0000000÷51.3，元以下四捨五入），
    51.3年之租金1次給付，應扣除中間利息，以年息百分之五
    ，第1年不扣除中間利息計算，總金額為2,705,669元，其計
    算方式: 【104926×25.00000000＋104926×0.3×（25.000
    00000-00.00000000）】。
  (3)綜上，拓遠公司依不完全給付、及繼承（民法第1153條第1
    項）之法律關請求戊○○等連帶給付2,705,669元，自屬有
    據，超過部分，自不足取。拓遠公司另依民法第349條、353
    條、354條、第226條規定請求給付，其准許部分，不另論述
    。駁回部分，其理由同前所述。
  ４物之出賣人應負權利之瑕疵但保責任（民法第349條參照）
    ，該責任係無過失責任。既係擔保責任，該權利瑕疵之發生
    與買受人是否「於簽訂系爭買賣契約之前，詳查該儲藏室當
    時是何人在使用？即使是莊宏圖在使用，是否已得全體區分
    所有權人同意，或經區分所有權人會議決議通過？且地下室
    為共有，是否可預料有可能遭到管理委員會阻止其使用，或
    區分所有權人異議？」無關，其損害之發生或擴大，亦與前
    開事由無涉，不生民法第217條「與有過失」問題。
  ５戊○○等與拓遠公司均得主張抵銷。
  (1)按「二人互負債務，而其給付種類相同，並均屆清償期者，
    各得以其債務，與他方之債務，互為抵銷」；「抵銷，應以
    意思表示，向他方為之。其相互間債之關係，溯及最初得為
    抵銷時，按照抵銷數額而消滅」，民法第334條第1項本文、
    第335條第1項分別定有明文。
  (2)兩造相互間之債權，其給付種類相同，並均屆清償期，已符
    合抵銷之要件，戊○○等可請求拓遠公司賠償140萬元；拓
    遠公司可請求戊○○等給付2,705,669元，兩相抵銷後，戊
    ○○等尚須給付拓遠公司1,305,669元（0000000-0000000）
    。
八、綜上所述，戊○○等依民法第767條中段、第227條第1項及
    第179條第1項等規定，先位聲明請求被告第一銀行與拓遠公
    司塗銷售票口部分之抵押權登記，為無理由，應予駁回。其
    備位聲明，依民法第227條第1項之規定，請求拓遠公司賠償
    140萬元，為有理由。拓遠公司依民法第227條第1項之規定
    請求戊○○等給付2,705,669元，即屬有據，經抵銷後，戊
    ○○等應連帶給付拓遠公司1,305,669元及自反訴狀送達翌
    日後之93年4月22日起至清償日止，按週年利率百分之5計算
    之利息，為有理由，逾此部分者，為無理由，應予駁回。又
    ，拓遠公司勝訴部分，兩造分別陳明願供擔保為准、免假執
    行之宣告，經核於法並無不合，爰分別酌定相當擔保金額准
    許之。至於上訴人敗訴部分，其假執行之聲請失所附麗，應
    併予駁回。原審就上開應准許部分（0000000-000000），為
    拓遠公司敗訴之判決，並駁回其假執行之聲請，尚有未洽，
    拓遠公司上訴意旨求予廢棄改判，為有理由，爰由本院予以
    廢棄改判如主文第2、3項所示，並依聲請為附條件之准、免
    假執行之宣告。至於拓遠公司之請求不應准許部分，原判決
    為上訴人敗訴之判決，並駁回其假執行之聲請，經核於法並
    無不合，上訴意旨求予廢棄改判，為無理由，應駁回其上訴
    。戊○○等之上訴，為無理由，亦應予駁回。
九、本件事證已臻明確，兩造其餘攻擊、防禦方法及未經援用之
    證據，經本院審酌後認對判決結果不生影響，爰不一一論列
    ，附此敘明。
十、據上論結，本件戊○○等之上訴為無理由；拓遠公司之上訴
    及追加之訴為一部有理由，一部無理由，依民事訴訟法第45
    0條、第449條第1項、第79條但書、第78條、第85條第2項、
    第463條、第390條第2項、第392條，判決如主文。
中    華    民    國    97    年    12    月    16    日
                    民事第十五庭
                        審判長法  官  林恩山
                              法  官  黃國忠
                              法  官  陳雅玲
正本係照原本作成。
如不服本判決，應於收受送達後20日內向本院提出上訴書狀，其
未表明上訴理由者，應於提出上訴後20日內向本院補提理由書狀
（均須按他造當事人之人數附繕本）上訴時應提出委任律師或具
有律師資格之人之委任狀；委任有律師資格者，另應附具律師資
格證書及釋明委任人與受任人有民事訴訟法第466條之1第1項但
書或第2項（詳附註）所定關係之釋明文書影本。
中    華    民    國    97    年    12    月    18    日
                              書記官  劉  瑗
附註：
民事訴訟法第466條之1（第1項、第2項）：
對於第二審判決上訴，上訴人應委任律師為訴訟代理人。但上訴
人或其他法定代理人具有律師資格者，不在此限。
上訴人之配偶、三親等內之血親、二親等內之姻親，或上訴人為
法人、中央或地方機關時，其所屬專任人員具有律師資格並經法
院認為適當者，亦得為第三審訴訟代理人。


司法院資訊處製作；財團法人民間司法改革基金會備份。
